臺灣高等法院刑事判決　　　　　　　　94年度上訴字第1964號
上　訴　人　臺灣臺北地方法院檢察署檢察官
上　訴　人
即　被　告　丁○○
上列上訴人因被告偽造文書等案件，不服臺灣臺北地方法院93年
度易字第752號，中華民國94年4月25日第一審判決（起訴案號：
臺灣臺北地方法院檢察署93年度偵緝字第216號），提起上訴，本
院判決如下：
    主  文
原判決撤銷。
丁○○連續行使偽造私文書，足以生損害於他人，處有期徒刑貳
年貳月。
    事  實
一、丁○○於民國八十六年八月十日及八十六年十一月二十日，
    自任會首召集互助會。八十六年八月十日召集之互助會（下
    稱第一會），虛構會員「莊玉芳」（會單誤載為蔣玉芳）、
    「王彩雲」、「潘定惠」、「子○○」、「黃麗華」五人名
    義，邀集丁合蕊等十八人成立互助會，約定每人每會新臺幣
    （下同）二萬元，採內標制，會員（含虛構及實際會員會數
    ）連會首共二十四會，會首於八十六年八月十日收取首期會
    款後，嗣後每月十日中午十二時三十分，在臺北市○○路○
    段一三二號一樓蒂妮爾精品名店開標。於八十六年十一月二
    十日召集之互助會（下稱第二會），虛構會員「王月雲」、
    「陳若琦」、「楊麗玲」、「寅○○」（會單誤載為黃松針
    ）四人，邀集張玉惠等十一人成立互助會，約定每人每會三
    萬元，採外標制，會首連會員（含虛構及實際會員會數）共
    十七會，會首於八十六年十一月二十日收取首期會款後，嗣
    後每月二十日下午一時許，在上址蒂妮爾精品名店開標。詎
    丁○○因經營生意週轉不靈亟需用款，竟基於意圖為自己不
    法之所有及行使偽造私文書之概括犯意，於第一會及第二會
    開標時，利用會員彼此間不熟識，及標會時非全數會員到場
    競標之機會，連續於附表一、附表二所示之得標時間，在前
    址蒂妮爾精品名店內，分別冒用附表一、附表二所示之虛列
    會員或活會會員之名義參與競標，在未載「標單」字樣之投
    標單上各書寫如附表一、附表二所示之標息及虛列會員或被
    冒標會員之姓名，連續偽造此等依習慣表示投標用意之標單
    ，並參與競標行使而得標，嗣據以向被冒標以外之活會會員
    收取會款，另向被冒標人詐稱係他人得標，致使各該期之活
    會會員及被冒標會員不疑有詐，均陷於錯誤，而如期交付當
    期之活會會款予丁○○，足以生損害於各該被冒標人及其他
    活會會員，總計十八次，共詐得三百七十五萬一千元（各次
    得標時間、詐騙手法、各期詐得活會會款金額，詳如附表
    一、附表二所示）。嗣丁○○於八十七年十二月十日停會，
    經第一會活會會員辰○○、卯○○、陸豔卿、午○○、庚○○、丙○○、壬○○、巳○○、辛○○、林鈴昭、寅○○、
    乙○○，第二會活會會員卯○○、子○○、己○○、未○○
    、甲○○等人比對其等註記得標人及得標金額之上開第一會
    及第二會會單後發現個人註記之同期得標人不盡相同，始悉
    上情。
二、丁○○於前開第一會及第二會倒會前，明知其財務狀況已甚
    困窘，並無如期償付借款之能力，竟隱瞞其個人之財務狀況
    ，承前基於意圖為自己不法之所有之概括犯意，於八十七年
    十月二十二日及八十七年十二月二日，佯以須軋票付貨款應
    急為由，向陸豔卿借款九萬元及一萬元，又於八十七年十二
    月一日向丙○○誆稱急用並於次日返還為由，借款五萬元，
    再於八十七年十二月七日，向寅○○佯稱急用並於二日內還
    款為由，借款十二萬元，致陸豔卿、丙○○、寅○○陷於錯
    誤而交付上開各筆款項。嗣被告未如期還款亦避不見面，陸
    豔卿、丙○○、寅○○始知受騙。
三、案經辰○○、卯○○、陸豔卿、午○○、庚○○、丙○○、
    壬○○、巳○○、辛○○、林鈴昭、寅○○、乙○○、子○○、己○○、未○○、甲○○訴由臺灣臺北地方法院檢察署
    檢察官偵查起訴。
    理  由
一、上揭冒標互助會及詐取借款之犯罪事實，迭據被告丁○○於
    原審準備程序、審理及本院審理時自白不諱（見原審卷第一
    二○頁、第二八六頁），且：
  (一)冒標互助會部分：
    1.被告冒標互助會之犯行，業據告訴人辰○○、卯○○、陸
      豔卿、午○○、庚○○、丙○○、壬○○、賴淑如、辛○○、林鈴昭、寅○○、乙○○、子○○、己○○、未○○
      、甲○○於偵查中及原審審理時指訴綦詳（見臺灣臺北地
      方法院檢察署八十八年度偵字第一三五四號偵查卷第三十
      六頁反面至第三十八頁、八十八年度偵字第三三三四號偵
      查卷第十五頁至第十七頁、九十三年度偵緝字第二一六號
      偵查卷第二十六頁至第三十頁、原審卷第一五四頁至第一
      五五頁、第一五七頁至第一五八頁、第二四三頁反面至第
      二四四頁、第二八一頁），並經原審傳喚會員即證人陳美
      麗、寅○○、戊○○（原名林鈴昭）證述渠等為第一會之
      活會會員而遭被告冒標等情無訛（見原審卷第一五三頁、
      第一五七頁反面、第二三八頁反面至第二三九頁）。另證
      人潘定惠、子○○、黃麗華、莊玉芳到庭證述渠等未參加
      丁○○召集之第一會而遭冒名入會等情（見原審卷第一五
      三頁反面、第一五四頁反面至第一五五頁、第二○二頁至
      第二○三頁、第二○八頁、第二四二頁至第二四三頁）；
      證人寅○○、楊麗玲到庭證述渠等未參加丁○○召集之第
      二會而遭冒名入會等情（見原審卷第一五七頁反面至第一
      五八頁、第二四三頁）；證人王月雲到庭證述其未參加丁○○召集之第二會及第一會會單上所列之「王彩雲」並非
      依之偏名，但所載之電話號碼為伊所有等情（見原審卷第
      一五五頁反面至第一五六頁）屬實。此外，並有互助會會
      單五份附卷可資比對佐參（見臺灣臺北地方法院檢察署八
      十八年度偵字第一三五四號偵查卷第十三頁至第十四頁、
      八十八年度偵字第三三三四號偵查卷第五頁至第七頁）。
    2.被告於原審審理時自承：標單上有名字、標息，沒有寫標
      單二字，冒標部分，伊有寫被冒標人之姓名及標息在標單
      上等語（見原審卷第二四七頁），核與證人即被告之妹吳
      林美好於原審審理時證稱：第一會及第二會會首即被告都
      會寫標單，標單上書寫姓名及標息等語相符（見原審卷第
      二四一頁反面至第二四二頁）。被告此部分詐欺及偽造文
      書犯行，應堪認定。
  (二)詐取借款部分：
    1.被告於八十七年十月二十二日及八十七年十二月二日，以
      須軋票付貨款應急為由，向告訴人陸豔卿借款九萬元及一
      萬元，又於八十七年十二月一日向告訴人丙○○以急用並
      於次日返還為由，借款五萬元，再於八十七年十二月七日
      ，向告訴人寅○○以急用並於二日內還款為由，借款十二
      萬元，業據被告自白不諱，核與告訴人陸豔卿指訴：被告
      於八十七年十月二十二日及八十七年十二月二日說軋票付
      貨款需要錢，向其借款九萬元及一萬元，從此之後就沒有
      再聯絡上等語（見臺灣臺北地方法院檢察署八十八年度偵
      字第一三五四號偵查卷第八頁、原審卷第一六○頁）；告
      訴人丙○○指訴：八十七年十二月一日被告以急用並於次
      日返還為由，向其借款五萬元，其就再也找不到被告等語
      （見同上偵查卷第九頁、原審卷第二四六頁）；告訴人寅
      ○○指訴：被告於八十七年十二月七日稱要付貨款，很急
      用，向其借款十二萬元，其原本有急用，沒辦法借，被告
      說借兩天就還，後來被告就跑了等語（見原審卷第一六一
      頁）相符。並有第一商業銀行八十七年十月二十二日、八
      十七年十二月二日、八十七年十二月一日存款存根聯、臺
      北銀行八十七年十二月七日支票存款送款簿存根等借款憑
      證在卷可佐（見臺灣臺北地方法院檢察署八十八年度偵字
      第一三五四號偵查卷第二十頁、第二十一頁、第二十六頁
      、第二十五頁）。
    2.次查，被告設於美國運通銀行臺北分行帳號000000
      000號之支票存款帳戶於八十三年三月二日開戶，於八
      十六年七月十二日、八十七年十二月九日、八十七年十二
      月十日、八十七年十二月十一日、八十七年十二月十四日
      有退票紀錄，退票金額分別為五萬元、十一萬元、十一萬
      元、十二萬元、三十六萬元；又被告設於第一商業銀行帳
      號00000000000號支票存款帳戶，於八十四年
      三月三日開戶，八十七年十二月九日開始退票，無退補紀
      錄，退票共七張金額合計為一百四十三萬五千二百元；另
      被告設於美商花旗銀行臺北分行帳號000000000
      0號支票存款帳戶，於八十五年九月六日開戶，八十六年
      一月六日有退票紀錄，金額為二萬一千六百三十四元，八
      十六年一月十五日退補，八十八年一月六日及八十八年二
      月五日有退票紀錄，因支存帳戶於八十八年一月八日關戶
      ，故只做贖票等情，有美國運通銀行臺北分行九十三年十
      月十四日（九三）運通字第○四四三九號函、第一商業銀
      行中山分行九十三年十月十九日（九三）一中山字第三七
      二號函、美商花旗銀行臺北分行九十三年十九日（九十三
      ）政查字第四五○二號函存卷可稽（見原審卷第六十三頁
      至第六十四頁、第九十六頁、第一○二頁），足見被告於
      八十七年十二月開始大量退票，財務狀況已陷於窘境，而
      無償付還款之能力。
    3.再參諸被告係於八十七年十二月間倒會，業據告訴人辰○○、卯○○、陸豔卿、午○○、庚○○、丙○○、壬○○
      、巳○○、辛○○、林鈴昭、寅○○、乙○○、子○○、
      己○○、未○○、甲○○指明在卷，上開告訴人提起本件
      告訴後，經檢察官傳拘被告無著，於八十八年五月五日通
      緝被告，至九十三年二月六日始通緝到案，亦有臺灣臺北
      地方法院檢察署通緝書、撤銷通緝書、臺中市警察局第二
      分局通緝案件移送書附卷可參（見臺灣臺北地方法院檢察
      署八十八年度偵字第一三五四號偵查卷第五十七頁、九十
      三年度偵緝字第二一六號偵查卷第十六頁、第一頁），益
      證被告於八十七年十二月間財務狀況吃緊，已陷於無資力
      狀況，且由被告向告訴人陸豔卿、丙○○、寅○○借款後
      旋即逃匿之情觀之，其借款之初，即無還款誠意之詐欺意
      圖，亦足認定。
    4.綜上，被告向告訴人陸豔卿、丙○○、寅○○借款時，已
      陷於無資力狀況，確有不法所有之意圖之詐欺犯行，而無
      還款誠意，致告訴人陸豔卿、丙○○、寅○○陷於錯誤而
      交付上開各筆款項，均堪認定。
  (三)綜上所述，被告自白核與事實相符，本案事證明確，被告犯
    行洵堪認定，應依法論科。
  (四)查證人即被告之妹吳林美好於原審審理時證稱：其以陸佑林
    之名義參加被告召集之第一會及第二會，並均已得標為死會
    會員等語（見原審卷第二四○頁反面至第二四一頁），足見
    「陸佑林」並非被告虛列之第一會會員。又證人林容如於原
    審審理時結證稱：其有參加被告召集之第一會，但只有繳納
    第一個月之會款，第二個月開始因感覺負擔沈重，便向被告
    表示要退會，被告當時有答應，但要求不要告訴他人，其有
    後來向庚○○透露此事等語（見原審卷第一九八頁）；證人
    庚○○於原審審理時結證稱：證人林容如有向其提過退出第
    一會之事，並表示被告係與她（指林容如）結清後，將她的
    會吃下來等語（見原審卷第二八一頁反面至第二八二頁），
    足證「林容如」亦非被告虛列之第一會會員，惟其與虛列會
    員相同，不得計入遭詐欺之活會會員人數之中。另證人施子
    壽（會單誤載為施子春）於原審審理時結證稱：其有參加被
    告召集之第二會，尚未得標係活會等語（見原審卷第一五六
    頁反面），可見施子壽並非被告虛列之第二會會員。公訴人
    認陸佑林、林容如係被告第一會虛列之會員，施子壽為被告
    虛列之第二會會員，均有未洽。再就互助會部分，被告所詐
    得者乃其冒標時仍為活會之所有會員繳交之會款，虛列會員
    被冒標者不算入活會會員，被冒標會員不知被冒標仍會繼續
    繳交活會會款，故其計算式如附表一、附表二所示，公訴人
    所認被告詐欺所得，其計算式容有誤會，應予更正如附表一
    、附表二所示。
二、按民間互助會，除有特別約定外，僅係會首與會員訂立之契
    約，會員與會員間並無法律關係存在，而已得標會員，依據
    其與會首間之契約，無論何人得標，均有按期繳交會款之義
    務，故會首冒名盜標，其詐欺所得之款項，應僅限於未得標
    會員繳納之會款（至民法債編於八十八年四月二十一日修正
    公布後，就會員與會首、會員與會員間之權利義務關係雖略
    有調整，然於本件修正前已成立之犯罪，就被害人及所詐得
    金額之認定不生影響）。次按我國民間互助會，係由會首招
    募會員參加所組成，每於標會時，通常由欲標取會款之會員
    ，在空白紙條上，或僅書立其姓名、綽號及數字者，甚或祗
    書寫數字而未書立其姓名、綽號，另以上開言詞等方法表示
    係何會員所出具者，則依習慣或特約均足以辨明係該會員以
    所書數字為標息金額參加競標之標單，自應以私文書論（最
    高法院八十九年度臺上字第一三一九號判決參照）。被告冒
    用會員名義，偽填標息及會員姓名於空白紙條，雖未記載「
    標單」二字，但已足以表示投標者所欲出之標金金額，該投
    標單應屬刑法第二百二十條第一項之準私文書，其復持以行
    使參加競標，使不知情之活會會員陷於錯誤，而遵期繳交會
    錢，詐騙會款，核被告冒標互助會所為，係犯刑法第二百十
    六條、第二百十條、第二百二十條第一項之行使偽造準私文
    書罪及同法第三百三十九條第一項之詐欺取財罪。被告詐取
    借款所為，係犯刑法第三百三十九條第一項之詐欺取財罪。
    被告偽造投標單準私文書後進而持以行使參與投標標取會款
    ，其偽造之低度行為應為行使之高度行為所吸收，不另論罪
    。被告以同一次詐欺行為，同時向多數活會會員詐取會款，
    係以一行為觸犯數個相同之詐欺罪名，為同種想像競合犯，
    依刑法第五十五條規定，應從一重處斷。又被告先後多次冒
    標互助會、詐取借款之詐欺取財及行使偽造準私文書犯行，
    時間緊接，犯罪構成要件相同，詐欺部分雖有冒標互助會、
    詐借款項之不同手段，然均係因財務困窘情形下施用詐騙他
    人財物之行為，顯均係基於概括犯意反覆為之，應依連續犯
    規定各以一詐欺取財罪、行使偽造準私文書罪論，並均依法
    加重其刑。被告所犯前揭二罪，有方法結果之牽連關係，應
    依刑法第五十五條之規定，從較重之行使偽造準私文書罪處
    斷。公訴人起訴事實雖未敘及被告偽造及行使偽造準私文書
    部分之犯行，然檢察官就犯罪事實之一部起訴者，其效力及
    於全部，該部分事實與公訴人起訴之犯罪事實既具有牽連犯
    之裁判上一罪關係，依審判不可分之原則，此部分應為起訴
    效力所及，本院既已於庭訊時告知起訴效力及於刑法第二百
    十六條、第二百十條之行使偽造私文書罪，在不妨害被告防
    禦權之情形下，自得併予審究。
三、原審據以論罪科刑，固非無見，惟認定被告於八十七年三月
    二十日冒用莊依莉之名義標第二會之事實，為被告否認，被
    告並辯稱：莊依莉本名為癸○○，於八十七年三月二十日委
    託丑○○標得，其後亦未依約繳交死會會款，因事隔多年先
    前於原審時未及時找到丑○○代為簽發之本票，致遭原審誤
    認莊依莉部分亦係其冒標等語。經查：被告所辯上情，業據
    提出本票、收據等件為證，雖癸○○、丑○○經本院傳喚未
    到庭，惟衡諸被告對於其連續多次冒標之犯行，均直承不諱
    ，要無臨訟砌造上開辯解之必要，故此部分之事實，應從有
    利被告之認定，認原審認定之事實，尚有未合，另被告第二
    會詐得之會金為一百六十五萬元，原審認定為一百八十九萬
    元，亦與事實不符。被告上訴意旨指摘其冒標之金額，不及
    原審認定之數額，為有理由，雖檢察官上訴意旨指摘原審量
    刑過輕，為無理由（詳後述），惟原審判決既有上述可議之
    處，即應由本院將原審判決撤銷，自行改判。爰審酌被告並
    無前科紀錄，此有臺灣高等法院被告全國前案紀錄表在卷可
    按，素行良好，犯罪動機係為生意周轉，竟以偽造投標單冒
    標手段，詐使互助會活會會員繳交會款，並使各該活會會員
    辛苦積蓄所得於一夕之間追討無門，又明知資力不佳，無力
    償付借款，仍隱瞞上開事實向告訴人陸豔卿、丙○○、寅○○借款以獲取財物，總計詐得款項高達四百餘萬元，所生損
    害非輕，被告於犯罪後雖坦承犯行，態度良好，惟逃匿數年
    ，迄本院辯論終結時，仍未與告訴人達成和解賠償損失等一
    切情狀，量處如主文所示之刑，以示懲儆。至檢察官起訴及
    上訴意旨雖求處有期徒刑三年六月，然衡之被告犯罪動機因
    生意周轉失靈所致，已如上述，且亦有部分會員確實得標取
    得標金，足見其起會之初，尚無以鳩會作為詐騙之手段，綜
    其犯罪情節尚非怙惡不竣，而偽造私文書、詐欺罪法定最重
    本刑均為五年有期徒刑，雖連續犯依法得加重其刑，惟審究
    被告到案後坦承犯罪，使得案情得以迅即釐清，態度甚佳，
    而被告自犯罪後，迄今接近七年，亦無其他不法犯罪紀錄，
    足見被告自身已知所惕勉，就刑罰教化功能而言，似非必擇
    過冗刑期一途，故本院認公訴人求處中度以上之三年六月徒
    刑，尚嫌過重，其無理由至明。又被告填載競標利息之投標
    單準私文書，並未扣案，且均為被告所撕毀丟棄，業據被告
    供明在卷（見原審卷第二八六頁），衡情可信，爰不為沒收
    之諭知，附此敘明。
四、公訴意旨另以：被告於八十六年七月三十日起至八十七年五
    月十一日止，假藉開店、擴大店面、支付貨款、急用為由，
    佯以簽發支票借款之方式，連續向告訴人陸豔卿、丙○○、
    寅○○等人告貸，陸豔卿等先後交付如附表三所示之款項。
    詎該等支票屆期提示，均遭退票，被告即行逃逸，前揭款項
    分文未付，因認被告此部分涉有刑法第三百三十九條第一項
    之詐欺取財罪嫌。
  (一)公訴人認被告涉有右開罪嫌，係以告訴人陸豔卿、丙○○、
    寅○○之指訴、存摺影本一份、支票影本及退票理由單影本
    各五張為主要論據（見臺灣臺北地方法院檢察署八十八年度
    偵字第一三五四號偵查卷第十五頁至第十九頁、第二十二頁
    至第二十四頁）。訊據被告固坦承向告訴人陸豔卿、丙○○
    、寅○○借款之事實，並自白有詐欺之犯行。
  (二)惟按被告或共犯之自白，不得作為有罪判決之唯一證據，仍
    應調查其他必要之證據，以察其是否與事實相符。又按犯罪
    事實應依證據認定之，無證據不得認定其犯罪事實。又不能
    證明被告犯罪者，應諭知無罪之判決，刑事訴訟法第一百五
    十六條第二項、第一百五十四條第二項、第三百零一條第一
    項分別定有明文。次按以被害人之陳述為認定犯罪之依據時
    ，必其陳述並無瑕疵，且就其他方面調查，又與事實相符，
    始能認有證據能力；且事實之認定，應憑證據，如未能發現
    相當證據，或證據不足以證明，自不能以推測或擬制之方法
    ，以為裁判基礎；又刑法第三百三十九條第一項詐欺罪之成
    立，須意圖為自己不法之所有，以詐術使人將本人或第三人
    之物交付為要件，所謂以詐術使人交付，必須被詐欺人因其
    詐術而陷於錯誤，若其所用方法，不能認為詐術，亦不致使
    人陷於錯誤，即不構成該罪，此分別有最高法院六十一年臺
    上字第三○九九號著有判例、四十年臺上字第八六號判例、
    四十六年臺上字第二六○號判例可資參照。即刑法詐欺罪之
    成立，以行為人自始有為自己或第三人不法所有之意圖為要
    件，債務人於債之關係成立後，有未依債之本旨履行給付者
    ，依社會一般交易經驗原因非一，或因不可歸責之事由而不
    能給付，或因合法主張抗辯而拒絕給付，甚至債之關係成立
    後，始行惡意遲延給付，皆有可能，非盡可推定為自始無意
    給付之詐欺犯罪一端；是若無足以證明其在債之關係發生時
    ，自始即具有不法所有意圖之積極證據，亦僅能令負民事債
    務不履行之責任，要難以單純債務不履行之狀態，而推定債
    務人自始即有不法所有意圖之詐欺犯意。
  (三)經查：
    1.告訴人陸豔卿於偵訊時及原審審理時陳稱：其與被告七十
      五年間即認識，在八十五、八十六年間被告曾以朋友急用
      向其借款五萬元，嗣後有返還，八十七年一月十六日被告
      說要在臺南開分店，向其借款二百萬元，約定利息二萬元
      ，清償日八十七年六月十六日，以房屋所有權狀作擔保，
      並簽發本票及美商花旗銀行臺北分行之支票，後來被告說
      要再借一段時間，被告沒有告知財產狀況，其亦沒有去查
      證被告有無開分店，其係因為與被告曾係夏姿服飾股份有
      限公司同事基於信任故而借款，於八十七年五月十一日，
      被告又向其借款三十六萬元，利息三千六百元，有簽發一
      張美國運通銀行臺北分行之支票等語（見臺灣臺北地方法
      院檢察署九十三年度偵緝字第二一六號偵查卷第二十七頁
      、原審卷第一五八頁反面至第一六○頁）。告訴人丙○○
      於原審審理時結證稱：之前在公司時，其有交付五萬元與
      被告共同投資，被告有返還，後來被告說要開店，要擴大
      店面，於八十六年七月三十日向其借款十萬元，並簽發一
      張美商花旗銀行臺北分行十萬元之支票，八十六年十二月
      又向其借款十五萬元，八十七年一月先返還二萬元，八十
      七年二月四日向其借三十萬元時，另簽發一張第一商業銀
      行中山分行三十二萬元之支票，借款時被告並未告知財務
      狀況，其覺得被告店裡之生意不錯，其與被告之前是同事
      ，受到被告照顧，覺得被告有資力，所以相信被告始借款
      等語（見原審卷第二四四頁反面至第二四六頁）。證人即
      告訴人寅○○於原審審理時結證稱：其於六十幾年認識被
      告，八十年初比較有往來，被告於八十五年開設服飾店，
      委託其幫忙整理帳務，當時營業額不錯，八十七年一月三
      日被告向其借款十五萬元，被告說要付貨款，很急用，沒
      有約定清償日，嗣後亦未向被告催討，被告借款時並未提供
      擔保，也沒有說她的經濟狀況如何，其因為與被告是朋友
      所以答應借款等語（見原審卷第一六一頁至第一六二頁）
      。足見被告與告訴人陸豔卿、丙○○、寅○○均係舊識，
      彼此間有相當之往來情誼，且告訴人陸豔卿、丙○○、寅
      ○○係基於同事朋友間之信賴關係而借款，此從上開借款
      或未約定清償日，或清償期屆至後展期或未催討，可以窺
      見，被告實無施用詐術之必要，告訴人陸豔卿、丙○○、
      寅○○交付上開借款亦非陷於錯誤下之行為。
    2.又查，被告設於美國運通銀行臺北分行帳號000000
      000號之支票存款帳戶於八十三年三月二日開戶，於八
      十六年七月十二日、八十七年十二月九日、八十七年十二
      月十日、八十七年十二月十一日、八十七年十二月十四日
      有退票紀錄，退票金額分別為五萬元、十一萬元、十一萬
      元、十二萬元、三十六萬元；又被告設於第一商業銀行帳
      號00000000000號支票存款帳戶，於八十四年
      三月三日開戶，八十七年十二月九日開始退票，無退補紀
      錄，退票共七張金額合計為一百四十三萬五千二百元；另
      被告設於美商花旗銀行臺北分行帳號000000000
      0號支票存款帳戶，於八十五年九月六日開戶，八十六年
      一月六日有退票紀錄，金額為二萬一千六百三十四元，八
      十六年一月十五日退補，八十八年一月六日及八十八年二
      月五日有退票紀錄，因支存帳戶於八十八年一月八日關戶
      ，故只做贖票，有美國運通銀行臺北分行九十三年十月十
      四日（九三）運通字第○四四三九號函、第一商業銀行中
      山分行九十三年十月十九日（九三）一中山字第三七二號
      函、美商花旗銀行臺北分行九十三年十九日（九十三）政
      查字第四五○二號函在卷可稽（見原審卷第六十三頁至第
      六十四頁、第九十六頁、第一○二頁），而依被告交付告
      訴人陸豔卿美商花旗銀行臺北分行及美國運通銀行臺北分
      行之支票之發票日分別為八十七年六月十六日、八十七年
      五月十一日；被告交付告訴人丙○○美商花旗銀行臺北分
      行及第一商業銀行中山分行之支票之發票日分別為八十六
      年十月三十一日、八十七年四月十一日，斯時上開支票存
      款帳戶僅美國運通銀行臺北分行於八十六年七月十二日退
      票一張金額僅五萬元，及美商花旗銀行臺北分行於八十六
      年一月六日退票一張金額僅二萬一千六百三十四元，且後
      者已於八十六年一月十五日退補，第一商業銀行中山分行
      則尚無存款不足退票紀錄，堪證被告借款時，亦非以交付
      票信不佳之支票為欺罔手段，騙取告訴人陸豔卿、丙○○
      款項。至於被告嗣後因財產、信用狀況緊縮而無力給付，
      甚或遲延給付，於八十七年十二月上旬即避不見面，惟此
      等係單純債務不履行之狀態，要不足證明其在借款時，自
      始即具有不法所有之詐欺意圖。
    3.綜上所述，附表三部分，被告無為自己不法之所有之意圖
      ，而向告訴人施用詐術行為，告訴人亦無陷於錯誤而交付
      款項情事，本件應屬民事糾葛，殊難以被告嗣後無法清償
      該部分借款，即推定被告自始即有不法所有意圖之詐欺犯
      意，而遽以詐欺罪相繩。此外，復查無其他積極證據足資
      認定被告有詐欺告訴人陸豔卿、丙○○、寅○○如附表三
      所示款項之犯行，揆諸前揭說明，此部分不能證明被告犯
      罪，原應為無罪之諭知，惟公訴人認此部分與上開論罪部
      分有連續犯之裁判上一罪關係，則此部分即不另為無罪之
      諭知。
據上論斷，應依刑事訴訟法第369條第1項前段、第364條、第299
第1項前段，刑法第56條、第216條、第210條、第220條第1項、第
339條第1項、第55條，罰金罰鍰提高標準條例第1條前段，判決如
主文。
本案經檢察官郭弘佑到庭執行職務。
中　　華　　民　　國　　94　　年　　8　　月　　16　　日
　　　　　　　　  刑事第三庭審判長法　官　楊照男
　　　　　                    　　法　官　王詠寰
                                　法　官  江振義
以上正本證明與原本無異。
如不服本判決，應於收受送達後十日內向本院提出上訴書狀，其
未敘述上訴之理由者並得於提起上訴後十日內向本院補提理由書
（均須按他造當事人之人數附繕本）。
                                  書記官  劉文美
中　　華　　民　　國　　94　　年　　8　　月　　18　　日
附錄：本案論罪科刑法條全文
刑法第二百十六條
行使第二百十條至第二百十五條之文書者，依偽造、變造文書或
登載不實事項或使登載不實事項之規定處斷。
刑法第二百二十條第一項
在紙上或物品上之文字、符號、圖畫、照像，依習慣或特約，足
以為表示其用意之證明者，關於本章及本章以外各罪，以文書論
。
刑法第三百三十九條第一項
意圖為自己或第三人不法之所有，以詐術使人將本人或第三人之
物交付者，處五年以下有期徒刑、拘役或科或併科一千元以下罰
金。
